【裁判字號】    98,交易,125
【裁判日期】    990609
【裁判案由】    過失傷害
【裁判全文】
臺灣高雄地方法院刑事判決             98年度交易字第125號
公  訴  人  臺灣高雄地方法院檢察署檢察官
被      告  乙○○
            甲○○
上  一  人
選任辯護人  黃振銘律師
上列被告等因過失傷害案件，經檢察官提起公訴（98年度偵字第
27866 號），本院判決如下：
    主  文
乙○○、甲○○均無罪。
    理  由
一、公訴意旨略以：被告甲○○於民國98年2 月11日下午4 時，
    在高雄市○○○路176 號芩雅國中前由東向西行走，本應注
    意在人行道上行走，竟疏未注意而貿然走在慢車道上，復因
    前方有接送學生下課之機車停在慢車道上等候擋住去路，而
    向左偏移行走，適丙○○○騎腳踏車沿四維三路慢車道由東
    向西行駛，亦行經甲○○之身旁而與甲○○擦撞，致丙○○○向左偏移倒地，此時被告乙○○騎ＸＷＳ─926 號機車亦
    沿四維三路由東向西行駛，行經丙○○○之後方，本應注意
    隨時警戒前方，與前車保持安全距離，竟疏未注意貿然行駛
    ，以致閃煞不及，撞及倒地之丙○○○，造成丙○○○左手
    挫傷、左前額血腫及雙膝擦挫傷。因認被告乙○○、甲○○
    均係犯第284 條第1 項前段之過失傷害罪嫌。
二、按犯罪事實應依證據認定之，無證據不得認定犯罪事實，刑
    事訴訟法第154 條第2 項定有明文。次按認定犯罪事實，所
    憑之證據，雖不以直接證據為限，間接證據亦包括在內，然
    無論直接或間接證據，其為訴訟上之證明，須於通常一般之
    人均不致於有所懷疑，而得確信其為真實之程度者，始得據
    之為有罪之認定，倘其證明尚未達到此一程度，而有合理性
    懷疑之存在時，即無從為有罪之認定，最高法院著有76年度
    臺上字第4986號判例意旨足資遵循。再告訴人之告訴，係以
    使被告受刑事訴追為目的，是其陳述是否與事實相符，仍應
    調查其他證據以資審認，最高法院52年度台上字第1300號亦
    著有判例意旨可資參照。
三、證據能力部分：
（一）按刑事訴訟法第158 條之3 規定，證人、鑑定人依法應具
      結而未具結者，其證言或鑑定意見不得作為證據。而告訴
      人之指訴雖係以使被告受刑事訴追為目的，但非本法第三
      條所稱之「當事人」，乃當事人以外之第三人，除依同法
      第271 條之1 規定到庭單純陳述意見時，毋庸具結外，如
      就與待證事實有重要關係之親身知覺、體驗事實陳述時，
      即居於證人之地位，依上開規定，自應依同法第186 條第
      1 項規定命其具結，使告訴人知悉其有據實陳述之義務，
      以擔保其證言之真實性，該供述證據始具證據能力，如未
      踐行人證之法定調查程序，應不得作為證據（最高法院96
      年度台上字第3371號判決意旨參照）。而丙○○○係本件
      之告訴人，其於偵訊中，檢察官訊問本件被害之經過，本
      質上屬於證人，自應依法具結，檢察官未命其於供前、供
      後具結，復亦查無有何依法不得令其具結之情形，揆諸前
      揭說明，丙○○○於偵查中未經具結所為之陳述，依法自
      不得作為證據。
（二）本判決所引之其餘傳聞證據，當事人均同意列為證據，本
      院審酌上開證據之取得過程並無瑕疵，又與待證事實具有
      關聯性，證明力亦非明顯過低，採為本案證據具有適當性
      ，依刑事訴訟法第159 條之5 第1 項規定，得為證據。
（三）又傳聞法則乃對於被告以外之人於審判外之言詞或書面陳
      述，亦即針對被告以外之人於審判外以言詞或書面所為之
      供述證據所為之規範。卷附現場照片15張，乃以科學、機
      械之方式對於查獲當時之情況所為忠實且正確之紀錄，性
      質上並非供述證據，故無傳聞法則之適用，於此又查無不
      得為證據之狀況，自均具有證據能力。
四、本件公訴意旨認被告乙○○、甲○○涉有前開過失傷害犯嫌
    ，無非係以證人即告訴人丙○○○警詢及偵訊中之證述、證
    人丁○○於偵訊中之證述、被告乙○○供稱駕車行經四維三
    路時與告訴人所騎腳踏車發生碰撞、被告甲○○供稱其行走
    於四維國中前之四維三路上與告訴人所騎腳踏車發生碰撞、
    現場照片9 張、道路交通事故調查報告表（一）（二）、道
    路交通事故現場圖及阮綜合醫療社團法人阮綜合醫院（NO：
    95373 ）診斷證明書各1 份為其論據。訊據被告乙○○堅決
    否認有何過失傷害之犯行，並辯稱：我的前進方向是與被害
    人平行，不是在她的後面，怎麼保持安全距離，而且是被害
    人跌倒的時候，自己來撞到我的右腳，我在她旁邊沒有辦法
    閃避，不是從後面撞到被害人，這樣說我沒有保持安全距離
    ，我覺得不對等語。訊據被告甲○○亦堅決否認有何過失傷
    害之犯行，並辯稱：事發當時，我是把機車停放在學校外圍
    的機車停車道，因為人行道與機車道間還有花圃，所以我不
    得不走機車道，不是我不走人行道；而且四維路上的人行道
    設有腳踏車專用道，被害人也不可以騎在慢車道上；我停好
    車後看被害人離我還有10幾公尺，就往前走了幾步路，沒想
    到被害人就撞到我往旁邊偏等語。辯護人並以：本件檢察官
    起訴被告甲○○應該走在人行道上，卻未走在人行道，惟該
    處慢車道依據交通號誌是行人、腳踏車優先，所以慢車道當
    時可以行走行人，被告甲○○行走慢車道並無違反法令之處
    ，且當時正值下課時間，家長都在校門口要接學生下課，所
    以被告甲○○才會往外繞一點，但也都是靠右行走，完全遵
    守法令，應無過失等語，為被告甲○○辯護。
五、經查：
（一）按參與交通之人，除應依道路交通安全規則為一般之注意
      外，尚有依實際情況而異之特別注意義務。關於他人違規
      行為所導致之危險，若屬已可預見，且有充足之時間可採
      取適當之措施以避免發生交通事故之結果時，即有隨時採
      取必要之安全措施以避免結果發生之義務，否則，仍無以
      免除其責任（最高法院81年度台上字第5343號判決意旨參
      照）。是以，如他人違規行為所導致之危險，屬不可預見
      ，且無充足之時間可採取適當之措施，以避免發生交通事
      故之結果時，亦即無注意之可能時，即不應科以行為人過
      失之責任。
（二）被害人丙○○○於98年2 月11日下午4 時許，騎腳踏車沿
      高雄市○○○路176 號芩雅國中前之四維三路慢車道，由
      東向西直行；適時於四維國中前有接送學生下課之機車停
      在慢車道上等候；被告甲○○將騎乘之機車停放於路旁停
      車格後，由東向西要步行進入四維國中，因前方家長及花
      圃擋住去路，而向左偏移行走；被告乙○○騎XWS-926 號
      機車亦沿四維三路由東向西直行；丙○○○與被告甲○○
      發生擦撞，致丙○○○向左偏移倒地，並與被告乙○○發
      生擦撞；丙○○○因而受有左手挫傷、左前額血腫及雙膝
      擦挫傷等情，業據被告2 人自承在卷，且經證人即告訴人
      丙○○○於警詢及本院審理中、證人丁○○於偵訊及本院
      審理中證述明確，並有道路交通事故現場圖、道路交通事
      故調查報告表（一）（二）、阮綜合醫院診斷證明書各1
      份及現場照片9 張（偵卷第9-11頁、第12頁、第17頁、第
      18-22 頁、第23-25 頁、第42-43 頁，本院卷第57-62 頁
      ）在卷可稽。是本件被告甲○○、被告乙○○所騎乘之XW
      S-926 號機車，均有與被害人發生碰撞，被害人並因而受
      有上開傷害之事實，堪以認定。
（三）訊據告訴人迭於警詢及本院審理時雖證稱：我在98年2 月
      11日下午4 時許，騎乘自行車直行於慢車道，於高雄市苓
      雅區○○○路176 號前，突然遭XWS-926 號機車沿四維三
      路東向西，從我後方撞我及我所騎乘之自行車，害我臉去
      撞到地面，有腫起來，腳踏車倒在我右邊，把手也彎曲了
      ；我不清楚當時騎乘自行車時，有無與甲○○發生擦撞，
      但他有叫我去醫院，說會幫我付醫藥費，還把我的腳踏車
      牽去旁邊，後來又不理不睬；我騎車的時候，前方沒有行
      人，所以不可能是我的腳踏車手把去打到路邊的行人，我
      也沒有重心不穩等語（偵卷第9-11頁，本院卷第57-59 頁
      背面）。惟查：
   1、證人丁○○於偵訊及本院審理中均證稱：98年2 月11日我
      剛好在苓雅國中校門口接我女兒，有親自目睹車禍，當時
      苓雅國中很多家長要接小朋友下課，機車都停在機車道上
      等，甲○○往學校方向走，向外側要繞過等候的人群，我
      走在他後面，看到告訴人騎腳踏車過去，好像有撞到甲○○，之後告訴人稍微搖晃一下向外側倒，她倒的地方離機
      快車道之間的安全島很近，剛好乙○○騎機車經過，告訴
      人倒下去的時候，乙○○的機車剛好到，就撞到她，但機
      車有馬上停車，而且乙○○那時候騎的很靠近安全島邊邊
      ；整件事情發生的時間很快，就是告訴人與甲○○撞到，
      然後搖，然後乙○○的機車就到，都在瞬間幾秒鐘的連續
      ；我不知道告訴人倒地與乙○○的機車有沒有關係，但我
      回想起來，應該是告訴人倒了之後，乙○○的車子才到，
      如果說從後面撞到的機會不大可能，但我有看到她跟走在
      慢車道上的甲○○相卡到等語（偵卷第42-43 頁，本院卷
      第59頁背面-62 頁）。而丁○○與告訴人、被告2 人均無
      特殊情誼關係，僅係當時在校門口接小孩時，正巧目擊本
      件事發經過，是其證述內容，應可採信。依其所述，可見
      當時告訴人所騎乘之腳踏車把手，與行走於慢車道上之甲○○有發生碰撞，告訴人並因而重心不穩，而有搖晃之情
      形。然告訴人於前開證述中，均稱其倒地前未曾與行人發
      生碰撞，也沒有重心不穩之情形，顯與證人丁○○證述內
      容不符。告訴人所述內容之可信度，尚有存疑。
   2、復觀之卷附現場照片，可見告訴人當時所騎乘之腳踏車，
      輪胎為較粗且有明顯顆粒圖樣，後輪上並無設置置物架，
      僅有一擋泥板設置於坐墊下方支架，停放腳踏車時之支架
      亦屬完好，功能正常，車體功能大致良好，把手看不出有
      彎曲，擋泥板亦完整無缺；被告乙○○所騎乘之XWS-926
      號機車，車頭前方設有置物籃，較車頭更為前凸，置物籃
      右側雖有些微不規則形狀，惟該機車車頭並無撞擊痕跡等
      情（偵卷第19頁、第21頁）。而衡情，經車頭處裝設有置
      物籃之機車從後方用力撞擊之情形，該機車置物籃應無法
      承受過度衝撞之力量而有凹陷、變形之情，而告訴人雖稱
      其係經後方乙○○所騎乘之XWS-926 號機車用力撞擊，才
      會失去平衡倒地，然乙○○之機車前方置物籃形狀完整，
      並無凹陷、變形之情。可見告訴人前開所證，被告乙○○
      騎機車用力撞擊告訴人之腳踏車，而致告訴人受有前開傷
      勢等語，與常情相違，而難採信。應認證人丁○○所述之
      內容為真，而可採為本件論述之基礎。
（四）卷附道路交通事故調查報告表雖記載被告甲○○就本件車
      禍事故，有其他引起事故之疏失或行為。惟查：
   1、證人即交通事故承辦員警柯順發於本院審理中證稱：我是
      本件車禍之承辦人，當天我們接獲無線電通報，到場的時
      候，現場都已經移動，所以我們只能就道路現場來做現場
      圖，人車倒地的位置，已經無法繪圖，但有詢問各方當事
      人意見，並製作談話紀錄，我們繪圖完畢後，校門口的校
      工說他們有攝影機，所以我們就會同林邊所的兩個學長，
      還有今天陪同告訴人到庭的兒子一起去看錄影帶，但現場
      的人都認為畫面只有拍到一堆人在那邊，沒有照到實際狀
      況，所以我們就沒有把錄影畫面拷貝當作證據移送，交通
      事故調查報告表也是我製作的，在肇因的部分，因為現場
      已經被移動了，所以我們無法分析，就由上級去裁示，之
      後交通大隊五組他們看了卷後，就更改甲○○的部分為有
      引起疏失或行為，在當場設有交通號誌，並註明行人及腳
      踏車優先，這表示行人可以靠右邊行走等語（本院卷第62
      -64 頁）。可見其到達現場時，因人車均已移動位置，其
      無法確實繪製現場圖，也無法認定肇事原因，故在道路交
      通事故調查報告表中，記載告訴人、被告乙○○、甲○○
      均未發現肇事因素，卷附資料交由交通大隊五組核閱後，
      交通大隊另行認定被告甲○○有其他引起事故之疏失或行
      為。然交通大隊員警雖有處理交通事故之豐富經驗，惟每
      件交通事故個案之肇事原因均有所不同，本即不可一概而
      論，且交通大隊又未敘明其為此不同認定之標準，是其事
      後單憑卷附資料即更改道路交通事故調查表所載之內容，
      尚無拘束本院之效力，本件肇事原因，亦無從單憑交通大
      隊所為之更定而為認定。
   2、又依前開證人柯順發員警所述，可見事發道路之慢車道上
      ，並非僅有機慢車可行駛，行人及腳踏車亦可行走或行駛
      於其上，則被告甲○○停放機車於停車格後，沿慢車道右
      側行走，見前方路旁有接送小孩之家長，向外繞一點，但
      仍係行走於慢車道右側，並無違背法令之情形。佐以證人
      柯石柱於本院審理中證稱：98年2 月11日我在苓雅國中擔
      任警衛，那天快到5 點的時候，我才知道有發生車禍，後
      來警方有會同相關當事人去看錄影帶，包括告訴人的2 個
      兒子，因為攝影機有一定的範圍，而且架設的位置離機車
      停放的位置，差不多有4 、5 公尺遠，所以沒有拍到車禍
      現場發生情形，只有看到李主任（即被告甲○○）一出現
      在畫面中，就好像被撞到還是怎樣回頭看，大家也都圍過
      去，之前的、後面的都沒有辦法看到，撞到他的人畫面中
      也沒有，再加上當時救護車來了之後，告訴人沒有上車，
      說不用，大家以為沒有事情了，所以錄影帶就沒有保留等
      語（本院卷第64頁背面-66 頁）；證人丁○○前開證述，
      告訴人之腳踏車把手碰撞到同走於慢車道右側之被告甲○○，重心不穩，才會倒地等語，可見被告甲○○係自後方
      遭告訴人之腳踏車把手碰撞。則被告甲○○既無從察見後
      方來車，且其已行走於慢車道右側，對於告訴人腳踏車把
      手會與其發生碰撞，亦難以預知。
（五）綜上，本件應為被告甲○○行走於慢車道右側時，告訴人
      自被告甲○○後方騎乘腳踏車經過，其腳踏車手把與被告
      甲○○發生碰撞，被告甲○○因而回頭，告訴人此時重心
      不穩，連人帶車往左側倒，適巧被告乙○○騎乘XWS-926
      號機車從告訴人左側經過，見告訴人側倒，一時無法閃避
      ，而緊急煞車，告訴人遂跌倒於被告乙○○之腳邊。則被
      告甲○○行走於慢車道上，被告乙○○騎乘XWS-926 號機
      車行駛於慢車道上，均無不當。因此，既不能認定被告2
      人就本件車禍之發生具有任何過失，即不能課予過失傷害
      之責，而應為無罪之諭知。
六、末按檢察官就被告犯罪事實，應負舉證責任，並指出證明之
    方法，亦為同法第161 條第1 項所明定。因此，檢察官對於
    起訴之犯罪事實，應負提出證據及說服之實質舉證責任，倘
    其所提出之證據，不足為被告有罪之積極證明，或其指出證
    明之方法，無從說服法院以形成被告有罪之心證，基於無罪
    推定之原則，自應為被告無罪判決之諭知（最高法院92年臺
    上字第128 號判例意旨參照）。綜上所述，本院依卷內證據
    資料調查結果，尚不足以證明被告乙○○、甲○○有過失傷
    害之犯行，而公訴人既無法為充足之舉證，無從說服本院以
    形成被告有罪之心證，本院本於「罪證有疑、利於被告」之
    原則，自應為有利於被告2 人之認定，則被告2 人犯罪不能
    證明，依法自應為無罪之諭知。
據上論斷，應依刑事訴訟法第301條第1項，判決如主文。
本案經檢察官許怡萍到庭執行職務。
中    華    民    國    99    年    6     月    9     日
                  交通法庭  審判長法  官  黃建榮
                                  法  官  王品惠
                                  法  官  楊珮瑛
以上正本證明與原本無異。
如不服本判決應於收受送達後10日內向本院提出上訴書狀，並應
敘述具體理由；如未敘述上訴理由者，應於上訴期間屆滿後20日
內向本院補提理由書（均須按他造當事人之人數附繕本）「切勿
逕送上級法院」。
中    華    民    國    99    年    6     月    9     日
                                  書記官  郭南宏

司法院資訊處製作；財團法人民間司法改革基金會備份。
